【裁判字號】    91,自,382
【裁判日期】    920430
【裁判案由】    偽造文書等
【裁判全文】
臺灣板橋地方法院刑事判決                          九十一年度自字第三八二號
    自  訴  人  甲○○
    被      告  乙○○
                佳昌機車行
右列被告因偽造文書等案件，經自訴人提起自訴，本院判決如左：
    主  文
乙○○無罪。
佳昌機車行部分，自訴不受理。
    理  由
壹、自訴意旨略以：緣自訴人與被告乙○○係朋友關係，自訴人於民國八十九年十二
    月十一日，陪同被告羅盛全前往被告佳昌機車行，欲以分期付款方式購買機車一
    輛，惟因被告未帶身分證件，且無工作證明，車行老闆告知無法辦理分期付款購
    車，被告竟佯稱會按期支付機車分期款，使自訴人不疑有詐，同意以自訴人名義
    購買車牌號碼ＤＧＲ─五五五號機車一輛，自訴人並簽立買賣契約書及本票一紙
    交與佳昌機車行，嗣自訴人在尚未取回契約書、本票情況下，即離開車行，詎隔
    天在自訴人未參與之下，佳昌機車行及乙○○竟私下達成共識，偽刻自訴人印章
    且名字不符，蓋用於汽（機車）過戶登記書上，將以自訴人名義購買之前開機車
    辦理過戶交由被告，被告嗣後即避不見面，因認被告羅盛全涉犯侵占、偽造文書
    罪嫌，被告佳昌機車行涉有偽造文書、詐欺取財罪嫌云云。
貳、無罪部分：
一、本件自訴人認被告乙○○涉犯偽造文書、侵占罪嫌，無非係以被告佯稱將遵期繳
    納購買機車之分期款，使自訴人同意以自訴人名義購買機車，並簽立契約、本票
    交付佳昌機車行，惟自訴人並未交付印章，被告乙○○竟偽造「鄭書欽」印章蓋
    用於汽（機）車過戶登記書上，辦理機車過戶取得機車後，即未繳納車款，經自
    訴人以存證信函促其出面處理，仍避不見面逃匿無蹤，並提出乙○○身分證正反
    、面影本各一紙、蓋有「鄭書欽」印文之汽（機車）過戶登記書、及存證信函各
    一份為據。訊據被告乙○○固坦認於右揭時地，以自訴人名義向佳昌機車行購買
    車牌號碼ＤＧＲ─五五五號機車一輛供己使用，於繳納頭期款後，即未遵期付款
    ，惟堅詞否認有何偽造文書、侵占犯行，辯稱：是經過自訴人同意，才用自訴人
    名義買車，當時伊甫自台中北上台北找工作，需要機車代步，由自訴人陪同前往
    佳昌機車行，欲以分期付款方式購買機車，惟因伊尚無工作，佳昌機車行本不願
    出售機車，伊商得自訴人同意，將機車過戶至自訴人名下，伊則當保證人，自訴
    人並簽立買賣契約書及本票一紙交付佳昌機車行，伊並委託機車行老闆代刻印章
    辦理過戶，嗣伊取得機車後，工作找了一個月還是沒找到，所以無力繳納分期款
    ，後來要回台中，伊還有告訴自訴人才回台中，機車款伊現都已清償完畢，過戶
    登記書上鄭書欽之印文，可能是機車行代刻印章辦理過戶時，刻錯名字，伊並不
    知情，伊無偽造文書、侵占故意等語。
二、按犯罪事實，應依證據認定之，無證據不得推定其犯罪事實。又不能證明被告犯
    罪者，應諭知無罪之判決，刑事訴訟法第一百五十四條、第三百零一條第一項分
    別定有明文。次按刑法上之侵占罪，專指持有他人所有物，以不法之意思變更持
    有為所有，侵占入己者而言。最高法院七十二年度台上字第一五九號裁判意旨參
    照。經查：
(一)、自訴人於右揭時地陪同被告前往佳昌機車行購買機車，至佳昌機車行後，被告乙
    ○○欲辦理分期付款購車，機車行要求出示身分證及工作證明，因被告乙○○拿
    不出身分證、工作證明，老闆不同意乙○○辦分期，所以被告乙○○向自訴人借
    身分證，要求自訴人當車主，乙○○並稱會按期繳納車款，自訴人遂簽名當車主
    ，由被告乙○○在契約書上當保證人等情，經被告乙○○於本院調查中供陳明確
    ，且為自訴人所是認，是被告乙○○購車當時無工作，無法出示工作證明，原不
    能辦理分期付款購車之情，既均為自訴人所明知，自訴人並因之同意以其擔任分
    期付款購車之買受人，被告乙○○擔任保證人之方式，辦理分期付款購車，並進
    而簽立買賣機車契約書、本票與佳昌機車行收執，則被告前揭所辯，即非無據，
    堪以採信。自訴人徒以被告嗣後未依約按時給付前開買賣契約之分期款項，即遽
    而推論被告乙○○係施用詐術，使其同意出名購買機車云云，殊不可取。
(二)、又前揭機車買賣雖形式上登載自訴人為買受人，被告羅盛全並坦承嗣後由其取得
    機車使用，然本件機車買賣交易過程，原係被告羅盛全為購車供己使用，惟因無
    工作證明，不符合分期付款購車之規定，遂經自訴人同意，改由自訴人擔任機車
    買受人，羅盛全擔任保證人之方式辦理購車，則被告羅盛全嗣後取得機車，顯非
    基於為他人持有之意思而持有機車，是羅盛全持有該車使用，尚無所謂將自己持
    有他人之物，易持有為所有之侵占故意可言。況本件被告羅盛全購車當時，係因
    找尋工作須機車代步方向機車行購車，而購得機車後，被告仍未尋得工作，無經
    濟收入，故未按期繳納機車分期款之情，經被告供陳在卷，且為自訴人所是認，
    而以自訴人名義向佳昌機車行所購買機車之分期付款款項，於本院調查中業已繳
    清等情，亦經佳昌機車分期公司職員吳穎敏供述屬實（見本院九十一年十一月十
    三日訊問筆錄），足見被告辯稱：係因一時經濟困窘，始未按期繳納分期車款，
    伊無侵占故意等語，應非無據，被告乙○○應無不法所有之意圖甚明。
(三)、又自訴人於本院調查中雖又指稱係因認被告乙○○購車當時並無工作，終無法提
    出工作證明，不能辦成購車，故伊方答應擔任車主，簽立契約、本票云云，然此
    僅為其內心想法，自非他人所能得知，況自訴人既自承本件被告乙○○購車過程
    ，原係乙○○本人欲以自己名義購車，因被告乙○○無法提出工作證明，方改由
    其擔任機車買受人，被告乙○○擔任保證人之方式買車，自訴人並進而簽立契約
    書、本票，交與佳昌機車行收執，其此等作為，客觀上已足以使被告羅盛全、佳
    昌機車行認其同意以自訴人名義辦理購車相關事宜，且衡諸購買機車者，未帶印
    章，由機車行代刻印章後並憑以辦理相關機車過戶事宜，亦與常情無悖，則被告
    乙○○其後委託機車行代刻自訴人名義之印章一枚，機車行將自訴人姓名誤刻為
    「鄭書欽」並蓋用於汽（機）車過戶登記書上，亦難謂被告乙○○有何偽造印章
    持之蓋於汽（機）車過戶登記書上，偽造完成過戶登記書之偽造文書犯意可言。
    被告乙○○辯稱：係經自訴人同意，方委託機車行代刻印章辦理過戶，伊無偽造
    文書故意等語，亦非無據，尚堪採信。
三、綜上所述，本件依自訴人之指訴及卷附資料，尚不得直接作為認定被告乙○○有
    罪之證據，此外，又查無其他積極證據足證被告乙○○有何侵占、偽造文書犯行
    ，不能證明其犯罪，應依法諭知被告乙○○無罪之判決。
貳、不受理部分：
一、按法人或非法人團體為刑事被告，除有明文規定外，在實體上不認其有犯罪能力
    ，在程序上不認其有當事人能力，故以法人或非法人團體為被告而起訴，即屬違
    背規定，應為不受理之判決。
二、查被告佳昌機車行並非自然人，在實體法上不具有犯罪能力，在程序法上無當事
    人能力，自訴人對之提起自訴，即有未合，依上開說明，自應為不受理之判決。
據上論斷，應依刑事訴訟法第三百四十三條、第三百零一條第一項、第三百零三條第
一款，判決如主文。
中      華      民      國    九十二    年      四      月     三十     日
                                      臺灣板橋地方法院刑事第四庭
                                          審判長法  官  許仕楓
                                                法  官  談  虎
                                                法  官  陳明偉
右正本證明與原本無異
如不服本判決應於送達後十日內向本院提出上訴狀
                                                書記官  呂妍旻
中      華      民      國    九十二    年      五      月      五      日


司法院資訊處製作；財團法人民間司法改革基金會備份。
